臺灣桃園地方法院刑事判決
111年度原易字第20號
公  訴  人  臺灣桃園地方檢察署檢察官
被      告  鍾采妤



指定辯護人  本院公設辯護人廖彥傑  
上列被告因違反洗錢防制法等案件，經檢察官提起公訴（110年
度偵緝字第2371號），本院判決如下：
    主  文
鍾采妤幫助犯洗錢防制法第十四條第一項之洗錢罪，處有期徒刑
肆月，併科罰金新臺幣貳萬元，罰金如易服勞役，以新臺幣壹仟
元折算壹日。
    事  實
鍾采妤明知將金融機構帳戶之金融卡及密碼提供他人，可能供詐
騙集團將詐欺犯罪所得款項匯入，並藉此達到掩飾詐欺犯罪所得
去向之目的，仍基於幫助他人詐欺取財、掩飾詐欺犯罪所得去向
之洗錢犯意，於民國109年10月6日19時36分至同年月8日16時22
分間之某日、時，在臺灣地區某不詳地點，以不詳方式，將其所
開立之中華郵政股份有限公司觀音新坡郵局帳戶（局號：000000
0、帳號：0000000，下稱郵局帳戶）之金融卡、密碼交付真實姓
名、年籍均不詳之成年人，藉此幫助該不詳之人與其所屬之詐欺
集團（下稱本案詐欺集團）成員達到向他人詐取財物之目的。嗣
本案詐欺集團所屬成年成員取得上開郵局帳戶金融卡、密碼後，
即基於意圖為自己不法所有之犯意聯絡，於109年10月8日16時30
分許，由某成員撥打電話予王又冉，向王又冉佯稱：其向公司所
訂24筆香水訂單，即將出貨，欲確認訂單資訊云云，經王又冉告
以其未訂購香水後，即續假稱會有銀行客服人員協助辦理取消訂
單云云，後王又冉果接獲假稱為銀行人員來電，王又冉不疑有他
而陷於錯誤，使用網路銀行依指示操作後，遂於同日17時9分匯
款新臺幣（以下同）29,988元至鍾采妤所開立之郵局帳戶，旋遭
本案詐欺集團成員提領一空，鍾采妤提供上開郵局帳戶予本案詐
欺集團成員使用之行為，併已掩飾上述29,988元詐欺犯罪所得之
去向。
    理  由
一、訊據被告鍾采妤矢口否認前開犯行，辯稱：我在水果攤做生
    意，在市場遺失郵局帳戶的金融卡，沒有去辦理停卡，也沒
    有想到會被盜用；郵局帳戶的金融卡密碼就是我的出生年月
    日，因為我的健保卡也一併遺失，才會被盜用云云。
二、本院查：
  ㈠被告所開立之上開郵局帳戶，為本案詐欺集團成員使用，並
    於證人即告訴人王又冉匯入遭詐騙款項後，旋遭本案詐欺集
    團成員提領一空等事實，已據證人王又冉於警詢時證述綦詳
    （參偵卷第17-18頁），復有王又冉提供之匯款交易證明及
    上開郵局帳戶開戶、客戶歷史交易明細資料等件附卷可資佐
    證（見偵卷第29-31、37、43頁），是前開事實，堪可認定
    。
  ㈡被告雖辯稱未將上開郵局帳戶之金融卡、密碼交付他人使用
    ，並以「遺失金融卡」置辯，然查：
    ⒈金融帳戶持有人不慎遺失後遭詐欺集團成員取得而作為犯
      罪工具，在客觀上此結果要能夠順利發生，必須遺失的帳
      戶為他人拾得，密碼並為他人知悉，且該拾得者恰從事詐
      騙犯罪或至少為不肖人士，知悉且能夠找尋管道交付或出
      售給詐欺集團，而於詐欺集團成員取得後，尚須能在無法
      控制帳戶所有人何時察覺帳戶遺失而掛失帳戶的不確定情
      況下，確保詐欺所得可以安全進入該帳戶之中，並得順利
      提領或轉匯。此一連串的巧合發生，根據社會生活經驗，
      其出現之機率實微乎其微。且一般人至金融機關申請開立
      帳戶，其目的不外於利用金融帳戶作存、提款、轉帳等交
      易，而每一金融卡都設置有專用密碼，除非輸入正確密碼
      ，否則無從使用該金融卡在自動櫃員機進行前述交易，為
      免損及個人財產權益，或遭濫用為財產犯罪之工具，稍有
      智識、經驗之人均知悉金融卡應與密碼分別妥善保管，並
      避免使用持卡人之出生年月日、身分證號碼等可能遭取得
      金融卡之人能輕易知悉之數字充為密碼使用。本件被告初
      於偵查中供陳：我於110年夏天在市場賣水果時才發現郵
      局帳戶金融卡、存摺及健保卡一起遺失，後來在發現遺失
      後1、2週，因為要用到健保卡才去補辦健保卡，金融卡就
      沒有去補辦及掛失，因為我已經很久沒有使用郵局帳戶。
      我的金融卡密碼就是我的出生年月日，再加上金融卡及健
      保卡是一起遺失，所以撿到的人可能猜得出來云云（參偵
      緝卷第49-50頁），於本院審理時則供稱：我真的不知道
      何時遺失郵局帳戶金融卡，我是因為身體不舒服，才發現
      健保卡跟郵局金融卡一起遺失，郵局的金融卡我都放在包
      包內隨身攜帶，但錢包、錢包內的身分證及其他金融機構
      的金融卡都沒有遺失云云（見本院易字卷第62-64頁），
      是依被告慣常攜帶、保管證件、金融機構金融卡之方式，
      僅有郵局帳戶金融卡及健保卡一併遺失，已甚可疑。再者
      ，依卷附被告健保卡領卡、就醫紀錄可知（詳參本院易字
      卷第41、53頁），被告於110年7月11日有健保就醫紀錄，
      同年月20日申請補發健保卡，是倘被告前開發現同時遺失
      健保卡、郵局帳戶金融卡之情為真，衡情被告亦應於同時
      期一併掛失郵局金融卡，然依卷附被告郵局帳戶查詢金融
      卡變更資料所示（見偵緝卷第67頁），並無被告掛失金融
      卡之紀錄，故被告縱有補發健保卡之紀錄，仍難逕以證明
      被告所辯遺失郵局帳戶金融卡為真。
    ⒉又觀諸被告郵局帳戶於107年5月1日至109年11月30日之客
      戶歷史交易清單可知（參本院原易字卷第45頁；偵卷第43
      頁），被告於前開期間雖未頻繁使用該帳戶，然於107年
      至109年間，每年均有一筆交易摘要為「醫療健保」之款
      項匯入（金額分別為1,336元、1,388元、1,140元），被
      告在本院審理時亦供承：我知道我郵局帳戶固定會有醫療
      健保的款項匯入，此係因為我是原住民身分等語（見本院
      易字卷第62頁），已見被告實不致遺忘因其原住民身分之
      補助款，惟被告郵局帳戶於109年10月6日19時36分，以「
      跨行提款」之方式提領1,005元（其中5元為跨行提領手續
      費），帳戶結存金額僅餘227元後，同年月8日16時22分起
      至17時09分之1個小時內，即有4筆29,988元、1筆29,985
      元之款項匯入，此情與一般出借、出租、出賣帳戶予詐欺
      集團成員使用者，多為帳戶提供人提供已幾無存款餘額之
      金融帳戶，或提供前先將帳戶內款項提領一空或提領至無
      法以金融卡提領之餘額等犯罪模式，如出一轍，可見上述
      跨行提領1,005元之紀錄，應為被告所親為，且正因為本
      件係被告主動提供郵局帳戶之金融卡、密碼，並同意使用
      ，本案詐欺集團成員確信被告不會立即辦理掛失手續，始
      敢肆無忌憚持之作為詐財之收款帳戶。
    ⒊綜前各節，本件被告所開立之郵局帳戶金融卡、密碼要非
      遺失，而係出於己意而交付他人使用，被告前開所辯，無
      非卸責之詞，難以採信。至被告交付郵局帳戶金融卡、密
      碼之時間，本院綜合卷附郵局帳戶交易明細、被害人所指
      遭詐騙、匯款時間，及被告最後使用郵局帳戶金融卡之時
      間，認定應在109年10月6日19時36分至同年月8日16時22
      分間之某日、時，併予說明。
  ㈢按刑法上故意，分直接故意（確定故意）與間接故意（不確
    定故意），行為人對於構成犯罪之事實，明知並有意使其發
    生者，為直接故意；行為人對於構成犯罪事實，預見其發生
    而其發生並不違背其本意者，為間接故意。又間接故意與有
    認識過失之區別，在於二者對構成犯罪事實，雖均預見其能
    發生，但前者對其發生，並不違背其本意，後者則確信其不
    發生。且幫助犯成立，以行為人主觀上認識被幫助者，正欲
    從事犯罪或係正在從事犯罪，且該犯罪有既遂可能，而其行
    為足以幫助他人實現構成要件者，即具有幫助故意；而存款
    帳戶之金融卡及密碼，僅係供使用人作為存款、提款、匯款
    或轉帳之工具，一般人在正常情況下，均得自行向銀行申請
    開立存款帳戶，而領取帳戶金融卡使用，並無任何特定身分
    之限制，苟非意在將該存款帳戶作為犯罪之不法目的或掩飾
    真實身分，實無蒐集他人存款帳戶金融卡及提款密碼之必要
    。況被告前已有幫助詐欺取財（出售金融帳戶）之前案紀錄
    （參卷附臺灣高等法院被告前案紀錄表），其經歷類同案件
    之偵、審、執行程序，對上情當知之甚稔，被告猶出於己意
    將應屬個人使用之帳戶提供本案詐欺集團使用，其有幫助他
    人犯詐欺取財罪之故意甚明，公訴意旨認被告係基於不確定
    之犯罪故意，即有未合。
  ㈣查刑法第339條詐欺取財罪屬洗錢防制法第3條第2款明訂之洗
    錢行為前置犯罪（即同法第2條所稱之特定犯罪），被告將
    彰化銀行、華南銀行帳戶之金融卡及密碼交付他人後，上開
    帳戶之實際控制權即由取得金融卡及密碼之人享有，被告非
    但不能控制匯（存）入金錢至其帳戶之對象、金錢來源，匯
    （存）入金錢將遭何人提領、去向何處，被告更已無從置喙
    ，則依本案詐騙手法觀之，被害人依本案詐欺集團成員指示
    將金錢匯入被告所開立之郵局帳戶內，旋由本案詐欺集團成
    員持郵局帳戶之金融卡、密碼提領一空，去向不明，可見取
    得、使用被告提供之郵局帳戶施詐、取得詐欺所得，除係本
    案詐欺集團遂行詐欺取財行為之犯罪手段外，亦因被告提供
    上開帳戶與本案詐欺集團使用之結果，同時掩飾了本案詐欺
    犯罪所得去向，被告既明知詐欺集團成員可能利用該帳戶使
    詐欺犯罪所得款項匯入，併藉由使用金融卡、密碼任意提領
    而達到掩飾詐欺犯罪所得去向之目的，是被告同有幫助洗錢
    之犯罪故意亦明。
  ㈤綜上所述，本件事證明確，被告上開幫助詐欺取財、洗錢犯
    行，均堪認定。
三、論罪：
  ㈠按洗錢防制法第2條所稱之「洗錢」行為，係指：一、意圖掩
    飾或隱匿特定犯罪所得來源，或使他人逃避刑事追訴，而移
    轉或變更特定犯罪所得；二、掩飾或隱匿特定犯罪所得之本
    質、來源、去向、所在、所有權、處分權或其他權益者；三
    、收受、持有或使用他人之特定犯罪所得。而洗錢防制法之
    立法目的，在於防範及制止因犯第3條所列之特定犯罪而取
    得或變得之財物或財產上利益及其之孳息，藉由包含處置（
    即將特定犯罪所得直接予以移轉或變更）、分層化（即以迂
    迴層轉、化整為零之多層化包裝方式，掩飾或隱匿特定犯罪
    所得）及整合（即收受、持有或使用他人之特定犯罪所得，
    使之回流至正常金融體系，而得以合法利用享受）等各階段
    之洗錢行為，使其形式上轉換成為合法來源，以掩飾或切斷
    特定犯罪所得與犯罪之關聯性，而藉以逃避追訴、處罰。參
    酌洗錢防制法第3條、第4條第2項立法說明：「洗錢犯罪之
    處罰，其有關前置犯罪之聯結，並非洗錢犯罪之成立要件，
    僅係對於違法、不合理之金流流動起訴洗錢犯罪，作不法原
    因之聯結」、「洗錢犯罪以特定犯罪為前置要件，主要著眼
    於對不法金流軌跡之追查，合理建構其追訴基礎，與前置之
    特定犯罪成立與否，或是否有罪判決無關」等旨，一般洗錢
    罪與特定犯罪係不同構成要件之犯罪，各別行為是否該當於
    一般洗錢罪或特定犯罪，應分別獨立判斷，特定犯罪僅係洗
    錢行為之「不法原因聯結」，即特定犯罪之「存在」及「利
    得」，僅係一般洗錢罪得以遂行之情狀，而非該罪之構成要
    件行為。特定犯罪之既遂與否和洗錢行為之實行間，不具有
    時間先後之必然性，只要行為人實行洗錢行為，在後續因果
    歷程中可以實現掩飾、隱匿特定犯罪所得之效果，即得以成
    立一般洗錢罪，並不以「特定犯罪已發生」或「特定犯罪所
    得已產生」為必要（最高法院108年度台上大字第3101號刑
    事刑事大法庭裁定意旨參照）。
  ㈡再按刑法第30條之幫助犯，係以行為人主觀上有幫助故意，
    客觀上有幫助行為，即對於犯罪與正犯有共同認識，而以幫
    助意思，對於正犯資以助力，但未參與實行犯罪之行為者而
    言。幫助犯之故意，除需有認識其行為足以幫助他人實現故
    意不法構成要件之「幫助故意」外，尚需具備幫助他人實現
    該特定不法構成要件之「幫助既遂故意」，惟行為人只要概
    略認識該特定犯罪之不法內涵即可，無庸過於瞭解正犯行為
    之細節或具體內容。此即學理上所謂幫助犯之「雙重故意」
    。本件被告將上開郵局帳戶之金融卡及密碼交付與本案詐欺
    集團成員供作詐騙被害人財物之用，嗣本案詐欺集團成員實
    行如事實欄所示之詐欺取財罪後，為掩飾、隱匿其犯罪所得
    財物之去向及所在，而令被害人將款項轉入被告所開立之郵
    局帳戶，由本案詐欺集團成員前往提領犯罪所得款項得手，
    因而產生遮斷金流以逃避國家追訴、處罰之效果，被告所為
    ，顯係基於幫助他人詐取財物、洗錢之犯意所為，屬詐欺取
    財罪、洗錢罪構成要件以外之行為，應論以詐欺取財罪、洗
    錢罪之幫助犯。
  ㈢核被告所為，係犯刑法第30條第1項前段、第339條第1項之幫
    助詐欺取財，及刑法第30條第1項前段、洗錢防制法第14條
    第1項之幫助洗錢罪。
  ㈣被告以一行為犯前開2罪，為想像競合犯，應依刑法第55條規
    定從一重以幫助洗錢罪處斷。
  ㈤被告基於幫助之犯意而提供上開郵局帳戶之金融卡及密碼，
    為幫助犯，爰依刑法第30條第2項之規定，按正犯之刑減輕
    之。
  ㈥被告所犯幫助洗錢罪部分，固未據檢察官起訴，惟因與已起
    訴之幫助詐欺取財犯行具裁判上一罪關係，為起訴效力所及
    ，本院自得併予審理。
  ㈦爰以行為人之責任為基礎，審酌被告交付金融帳戶予詐欺集
    團使用，助長詐騙財產犯罪之風氣，造成無辜民眾受騙而受
    有金錢損失，實為當今社會詐財事件發生之根源，並擾亂金
    融交易往來秩序及社會正常交易安全甚鉅，且亦因被告之行
    為，掩飾了犯罪所得之去向，復致使執法人員難以追查正犯
    之真實身分，犯罪所生危害非輕，參以其前已因出售金融帳
    戶，經本院就其所犯幫助詐欺取財罪，判處有期徒刑4月（
    嗣減為有期徒刑2月），猶不知悔悟，竟再犯實質犯罪內容
    相同之本罪，當不容再予輕縱，兼衡被告智識程度、家庭經
    濟狀況及否認犯行之態度等一切情狀，量處如主文所示之刑
    ，並諭知罰金易服勞役之折算標準。
四、不予沒收之說明：
    查被告既已將上開郵局帳戶之金融卡及密碼交付本案詐欺集
    團成員使用，且被害人所匯入之遭詐騙款項業經提領一空，
    卷內除無證據證明匯入、提領出之詐欺犯罪所得屬於被告外
    ，亦乏被告已自該詐欺集團處獲有報酬（即犯罪所得）之事
    證，爰無依洗錢防制法第18條第1項規定沒收洗錢罪之標的
    （即掩飾之特定犯罪所得財物）或依刑法第38條之1第1項前
    段宣告沒收犯罪所得之餘地。
據上論斷，應依刑事訴訟法第299條第1項前段，判決如主文。
本案經檢察官孫瑋彤提起公訴，檢察官林欣怡到庭執行職務。
中　　華　　民　　國　　111 　年　　6 　　月　　10　　日
                    刑事第八庭  審判長法　官  許雅婷

                                      法  官  徐雍甯

                                      法  官  葉作航
以上正本證明與原本無異。
如不服本判決應於收受判決後20日內向本院提出上訴書狀，並應
敘述具體理由。其未敘述上訴理由者，應於上訴期間屆滿後20日
內向本院補提理由書(均須按他造當事人之人數附繕本)「切勿逕
送上級法院」。 
        　　　　　　　　　　　　　　　書記官　趙芳媞　　
中　　華　　民　　國　　111 　年　　6 　　月　　10　　日

附錄本案論罪科刑法條全文：
洗錢防制法第2條
本法所稱洗錢，指下列行為：
一、意圖掩飾或隱匿特定犯罪所得來源，或使他人逃避刑事追訴
    ，而移轉或變更特定犯罪所得。
二、掩飾或隱匿特定犯罪所得之本質、來源、去向、所在、所有
    權、處分權或其他權益者。
三、收受、持有或使用他人之特定犯罪所得。

洗錢防制法第14條
有第二條各款所列洗錢行為者，處7年以下有期徒刑，併科新臺
幣5百萬元以下罰金。
前項之未遂犯罰之。
前二項情形，不得科以超過其特定犯罪所定最重本刑之刑。

中華民國刑法第339條
意圖為自己或第三人不法之所有，以詐術使人將本人或第三人之
物交付者，處5年以下有期徒刑、拘役或科或併科50萬元以下罰
金。
以前項方法得財產上不法之利益或使第三人得之者，亦同。
前二項之未遂犯罰之。